【裁判字號】    90,判,2429
【裁判日期】    901214
【裁判案由】    地價稅
【裁判全文】
最  高  行  政  法  院  判  決                    九十年度判字第二四二九號
    原      告  甲○○
    被      告  花蓮縣稅捐稽徵處
    代  表  人  林耀英
右當事人間因地價稅事件，原告不服財政部中華民國八十八年十二月十五日台財訴字
第八八○一五四七○二號再訴願決定，提起行政訴訟。本院判決如左：
    主  文
原告之訴駁回。
訴訟費用由原告負擔。
    事  實
緣原告所有坐落花蓮縣玉里鎮○○段七三三、七三七、七三七之一、七五八、七六○
、七六一地號計六筆土地，面積共計五、六四八平方公尺，原課徵田賦，自八十四年
起因公共設施已完峻，被告乃自八十五年依法改課地價稅，該六筆土地地價稅額計新
台幣（下同）一八六、六○八元（原告在花蓮縣所有土地八十五年地價稅額為三○一
、九二七元）。原告不服，於八十六年一月六日提出申復書，請被告重新核定。被告
逕行函覆仍應課徵地價稅。原告提起訴願，旋遭駁回。提起再訴願，案經財政部八十
七年二月二十四日台財訴字第八七二一六四二八六號再訴願決定，以原告之申復書載
明對被告八十五年十二月十八日八五花稅玉芬（二）字第五六九○號函所檢送之地價
稅單依一般稅率課徵地價稅為不當，應重新核定等語，核其真意係對核定稅捐之處分
不服，自屬申請復查範圍，被告未就原告申請復查之事項，依復查程序作成復查決定
書函送原告收執，逕以八十六年一月十七日八六花稅玉芬（二）字第○一二四號函復
否准，即有未洽，訴願決定未予審酌及此，亦有不當，爰將訴願決定及原處分撤銷，
著由被告另為復查決定。其間因玉里鎮公所重行認定上開土地中玉璞段七六○地號土
地因臨接道路未開闢，為公共設施未完竣地區，被告即就該筆土地辦理更正，恢復課
徵田賦，並重新核計原告八十五年度全縣土地之地價稅額為二八○、○五四元。被告
復查決定因認除七六○地號土地業經更正，行政救濟標的已不存在外，餘五筆土地八
十五年應課地價稅，遂維持原核定。原告不服，就其中七三三、七三七、七三七之一
號三筆土地（下稱系爭土地）部分提起一再訴願，遞遭決定駁回，遂提起行政訴訟。
茲摘敘兩造訴辯意旨如次：
原告起訴意旨略謂：
一、原告所有系爭土地係已公設完竣，理應課徵地價稅，但地價稅區分為：一般土地
    、自用住宅用地、工業用地及公共設施保留地等四類。系爭土地原係公設保留地
    ，雖改為住宅區，然附條件上很清楚的規定須俟細部計劃完成法定程序發布實施
    ，始得核發建照，目前根本未有細部計劃之擬定，何時可發布實施核發建照更是
    遙遙不可期，故系爭之土地改雖為住宅區，實僅止於紙上大餅，納稅義務人尚未
    得到法律利益，以一未完成法定程序之標的物課以完成後的稅負，原告自是誠難
    接受。今稅捐機關以前述土地經都計檢討變更為住宅區即據以課徵累進稅賦之一
    般土地，根本無視變更過程中附條件之存在，亦即無視於目前該土地尚未能自由
    使用之事實，更言其非權責機關。試想如此斷文取義之課稅方式，即取上文變更
    住宅區為課稅依據，而下文附條件存在之認定則不是其權責範圍，可有公平、合
    理可言。
二、被告一直以原告所有系爭土地地上放有貨櫃及建材未作農業使用而不適用田賦之
    課徵，更是對認事用法之未能深入明察所致。蓋一公設完竣地區之一般土地即使
    作農業使用，亦應課徵地價稅，如原告完竣地區之一般土地即使作農業使用，亦
    應課徵地價稅，如原告所有同段之七五八、七六○及七六一地號情形相同，被告
    一直將原告所有系爭土地於地價稅與田賦之間作說明，即認同原告所有系爭土地
    係非一般土地。至於其上放置貨櫃及建材，係原告不得已之作法，因目前土地受
    制於國家公權力，不得申請建照加以開發利用，除以空地閒置之外別無他途。又
    因土地系在市區內，如任其荒蕪必定雜草叢生，破壞附近居家環境及有礙市容觀
    瞻，此舉並非原告之所願，如以此而為課徵之理由，對原告而言是倒果為因的認
    定。
三、納稅誠為國民應盡之義務，原係無庸置疑之事，但納稅應公平合理亦為不爭之事
    實，原告不能心服接受此稅負之理由為原告所持有系爭之參筆土地雖名為住宅區
    ，但法規很清楚的規定須俟細部計劃完成法定程序發布實施始得發照建築，唯至
    今政府有關機關（玉里鎮公所）根本未有細部計劃之擬定，遑論發布實施，何時
    能完成法定程序乃是無人知曉。原告對自己所持有之地未能如一般土地加以自由
    使用，而國家卻要人民負擔累進稅負之一般土地之稅負，納稅義務人自是難以心
    服接受。綜上所述，請判決撤銷原處分及一再訴願決定等語。
被告答辯意旨略謂：
一、按「已規定地價之土地，除依第二十二條規定課徵田賦者外，應課徵地價稅。」
    、「非都市土地依法編定之農業用地或未規定地價者，徵收田賦。但都市土地合
    於左列規定者，亦同：一、依都市計畫編為農業區及保護區，限作農業用地使用
    者。二、公共設施尚未完竣前，仍作農業使用者。三、依法限制建築，仍作農業
    用地使用者。四、依法不能建築，仍作農業用地使用者。五、依都市計畫編為公
    共設施保留地，仍作農業用地使用者。」分別為土地稅法第十四條、第二十二條
    第一項所明定。次按「徵收田賦之土地，經稅地清查發現公共設施已完竣，應自
    何時改課地價稅一案，請查明公共設施完竣年期，並自完竣之次年期起改課地價
    稅。」、「都市計畫範圍內公共設施已完竣之土地，因細部計畫尚未公布，致無
    法建築，如仍作農業用地使用者，有無依土地稅法第二十二條規定課徵田賦之適
    用乙案，復如說明二。說明：二、本案經函准內政部八十五年一月十六日台（八
    五）內地字第八五七三二一六號函略以：查內政部六十九年六月二十四日台內地
    字第二七五一七號函規定：『平均地權條例第二十二條所稱依法限制建築及依法
    不能建築，係指受建築法及都市計畫法及其他有關法令之規定限制而言。』，次
    查都市計畫法第十七條第二項後段規定『主要計畫發布已逾二年以上，而能確定
    建築線或主要公共設施已照主要計畫興建完成者，得依有關建築法令之規定，由
    主管建築機關指定建築線，核發建築執照。』，此所指『得依有關建築法令之規
    定．．．核發建築執照』乙節，並非強制規定，因之，即使主要計畫發布實施已
    逾滿二年，如其主要計畫書『應擬定細部計畫並完成整體開發後，始得申請建築
    使用』之規定者，人民申請建築執照，自可據以不准，前經內政部七十三年二月
    二十日台內營字第二一三三九二號函釋在案，是以本案土地如經地方政府依上開
    規定不准人民申請建築，而其仍作農業使用，應屬土地稅法第二十二條但書第一
    項第三款規定所稱『依法限制建築，仍作農業用地使用者』，當有該條但書規定
    課徵田賦之適用。本部同意依內政部上揭意見辦理。」復分別為財政部八十一年
    十一月二十五日台財稅第八一○八七○六六四號函及八十五年一月二十五日台財
    稅第八五○○三四九○七號函所釋示。
二、卷查原告所有系爭土地，原課徵田賦，嗣經玉里鎮公所認定為八十四年公共設施
    完竣範圍，土地使用分區為住宅區，又被告分別於八十五年十二月十日及八十六
    年一月十四日會同玉里鎮公所及玉里地政事務所人員至系爭土地現場勘查，現場
    為堆置建材及貨櫃使用，並未作農業使用，核已無土地稅法第二十二條第一項但
    書各款規定得課徵田賦之適用，被告遂依土地稅法第十四條規定並自公共設施完
    竣之次年起（即八十五年）改課地價稅，揆諸前揭規定，洵無不當。
三、按土地稅法第二十二條第一項明定得徵收田賦之都市土地，須以限作或仍作農業
    用地使用者為限，查系爭土地公共設施已完竣且並未作農業使用之事實除有資料
    可證，同時亦為原告所自承，與上開稅法規定得課徵田賦規定要件未符，自應依
    法改課地價稅，原告所陳，於法無據。
四、按財政部八十五年一月二十五日台財稅第八五○○三四九○七號函釋都市計畫範
    圍內公共設施已完竣之土地，因細部計畫尚未公布，致無法建築，如仍作農業用
    地使用者，當有土地稅法第二十二條規定課徵田賦之適用之規定，查本案系爭土
    地屬公共設施完竣之土地，又依玉里鎮公所八十五年十二月廿三日玉鎮建服字第
    三二三號土地使用分區證明書載土地使用分區為住宅區，同時附帶條件，應另行
    擬定細部計畫（含配置停車場用地與擬具體公平合理之事業及財務計畫）並俟細
    部計畫完成法定程序發布實施後，始得發照建築。被告以系爭土地未作農業使用
    而無課徵田賦之適用，參照前揭稅法及函釋規定，認事用法並無違誤。又按財政
    部八十五年十一月二十八日台財稅第八五一九二五八九九號函釋略：「．．．一
    、依土地稅法第二十二條第一項但書第二款至第四款規定，課徵田賦之土地，應
    以仍作農業用地使用者，始有其適用。二、前項原符合課徵田賦之都市土地，其
    有不可歸責於土地所有權人之原因而閒置不作農業使用時，亦應依法改課地價稅
    。」，故系爭土地縱如原告所陳有不可歸責於其而不作農業使用之事由，仍應依
    法改課地價稅。況系爭土地雖須俟細部計劃完成法定程序始得核發建築執照，然
    並未限制其原來或其他目的使用，是原告所陳各節，均無可採。再者，系爭三筆
    土地既經都市計劃法所定程序變更為住宅區，即非屬都市計劃公共設施保留地，
    且亦非自用住宅用地或工業用地，自無土地稅法第十七條、第十八條、第十九條
    按特別稅率計徵地價稅之適用，是本案原核定依土地稅法第十六條規定按一般用
    地稅率課徵地價稅，於法並無不合。綜上所述、請判決駁回原告之訴等語。
    理  由
按「已規定地價之土地，除依第二十二條規定課徵田賦者外，應課徵地價稅。」「非
都市土地依法編定之農業用地或未規定地價者，徵收田賦。但都市土地合於左列規定
者，亦同：一、依都市計畫編為農業區及保護區，限作農業用地使用者。二、公共設
施尚未完竣前，仍作農業用地使用者。三、依法限制建築，仍作農業用地使用者。四
、依法不能建築，仍作農業用地使用者。五、依都市計畫編為公共設施保留地，仍作
農業用地使用者。」「地價稅基本稅率為千分之十。土地所有權人之地價總額．．．
超過．．．累進起點地價者，其地價稅按基本稅率徵收；超過累進起點地價者，依左
列規定累進課徵：．．．」分別為土地稅法第十四條、第二十二條第一項、第十六條
所明定。本件原告所有坐落花蓮縣玉里鎮○○段七三三、七三七、七三七之一、七五
八、七六○、七六一地號計六筆土地，面積共計五、六四八平方公尺，原課徵田賦，
自八十四年起因公共設施已完峻，被告乃自八十五年依法改課地價稅，該六筆土地地
價稅額計新台幣（下同）一八六、六○八元（原告在花蓮縣所有土地八十五年地價稅
額為三○一、九二七元）。原告不服，於八十六年一月六日提出申復書，請被告重新
核定。被告逕行函覆仍應課徵地價稅。原告提起訴願，旋遭駁回。提起再訴願，案經
財政部八十七年二月二十四日台財訴字第八七二一六四二八六號再訴願決定，以原告
之申復書載明對被告八十五年十二月十八日八五花稅玉芬（二）字第五六九○號函所
檢送之地價稅單依一般稅率課徵地價稅為不當，應重新核定等語，核其真意係對核定
稅捐之處分不服，自屬申請復查範圍，被告未就原告申請復查之事項，依復查程序作
成復查決定書函送原告收執，逕以八十六年一月十七日八六花稅玉芬（二）字第○一
二四號函復否准，即有未洽，訴願決定未予審酌及此，亦有不當，爰將訴願決定及原
處分撤銷，著由被告另為復查決定。被告復查決定認上開土地中七三三、七三七、七
三七之一號三筆土地（下稱系爭土地，其餘部分非本件起訴之標的，不予贅述）部分
，其土地使用分區均為住宅區，雖附帶條件「應另行擬定細部計畫（含配置停車場用
地與擬具體公平合理之事實及財務計劃）並俟細部計劃完成法定程序發布實施後始得
發照建築」，惟參照財政部八十年九月六日台財稅第八○○三二六二三○號函釋：「
公共設施完竣地區，於都市計畫通盤檢討時，細部計畫書內附帶『應以市地重劃方式
開發並於重劃完成後始准核發建築執照』之決議，非屬依法限制建築」之意旨，是系
爭土地非屬依法限制建築之土地，又公共設施業已完竣，且供堆置建材未作農業使用
，無土地稅法第二十二條第一項課徵田賦之適用，原核定依法課徵地價稅，並無不合
，乃駁回其復查之申請。原告不服，主張系爭土地為公設完竣之土地開放為住宅區，
然尚未落實，依法不得申請建照自由使用，將來如何確定，又何時能確定，確定之後
又能剩餘多少土地，在在皆非土地所有人所能自主，而受制於國家公權力，稅捐機關
卻據以課徵累進稅負之一般土地之地價稅，何有公平合理可言，納稅義務人自不能心
服接受，請撤銷原處分等語。訴經台灣省政府訴願決定及財政部再訴願決定，以系爭
土地屬公共設施完竣之土地，原告並未異議，且原處分機關分別於八十五年十二月十
日及八十六年一月十四日派員會同地政單位及玉里鎮公所人員實地勘查系爭土地係供
堆置建材及貨櫃使用，均未作農業使用，顯無土地稅法第二十二條規定課徵田賦之適
用，而依土地稅法第十四條規定應課徵地價稅。再者，系爭土地既經都市計畫法所定
程序變更為住宅區，即非屬都市計畫公共設施保留地，且其亦非自用住宅用地或工業
用地，自無土地稅法第十七條、第十八條、第十九條按特別稅率計徵地價稅之適用，
原核定依土地稅法第十六條規定，按一般用地累進稅率課徵地價稅，揆諸首揭規定，
核無不合。至於系爭土地原為玉里都市計畫之市場用地，於該計畫辦理專案通盤檢討
時變更為住宅區，惟附帶條件須另行擬定細部計畫（含配置停車場用地與擬具體公平
合理之事實及財務計劃），並俟細部計劃完成法定程序發布實施後始得發照建築。系
爭土地迄未完成法定程序，復查決定參照財政部八十年九月六日台財稅第八○○三二
六二三○號函釋雖有未洽，但不影響應課徵地價稅之結果。系爭土地縱屬依法限制建
築，並未做農業使用，仍不能適用土地稅法第二十二條第一項第三款免課地價稅之規
定。況依財政部八十三年十月二十八日台財稅第八三一六一七四九七號函釋略以：「
土地稅法第二十二條第一項第三款所稱依法限制建築及同條項第四款所稱依法不能建
築土地之認定，尚非稽徵機關之權責，請洽有關權責機關辦理。」原處分機關既非權
賣機關，自無權為認定。原告請求確定，尚不足採等由，遂駁回其訴願、再訴願。經
核與首開規定無違。原告茲起訴主張如事實欄起訴意旨所載，經查：（一）、依都市
計畫法第十七條第二項但書規定，主要計畫公布已逾二年以上，而能確定建築線或主
要公共設施已照主要計畫興建完成者，縱未公布細部計畫，仍得依有關建築法令之規
定，由主管建築機關指定建築線核發建築執照。系爭土地屬公共設施已完竣之地區，
雖受限於細部計畫未完成致不能申請建照之情事，然原告既未作農業使用，依上開規
定，應課地價稅。（二）、系爭土地應課徵地價稅，原告亦認為自無疑義。關於地價
稅之稅率，除自用住宅、工礦等特殊用途、公共設施保留地及公有土地等優惠稅率外
，一般土地應按基本稅率累進課徵。系爭土地不合優惠稅率要件，被告依一般稅率累
進課徵，並無不合。（三）、系爭土地已依法定程序變更為都市計畫住宅區，為不爭
之事實。被告說明系爭土地供堆置建材、貨櫃使用之情形，在於說明系爭土地即使可
認為依法限制建築或不能建築，因其未作農業用地使用，不合徵收田賦之規定。難認
為係認同原告主張系爭土地非一般土地而應依一般土地以外之稅率課徵地價稅之事實
。綜上說明，被告復查決定維持原核定就系爭土地依一般稅率累進課徵，揆諸首開規
定，並無違誤。訴願、再訴願決定遞予維持，均無不合。起訴為無理由，應予駁回。
據上論結，本件原告之訴為無理由，爰依行政訴訟法施行法第二條、行政訴訟法第九
十八條第三項前段，判決如主文。
中    華    民    國      九十      年     十二       月     十四       日
                    最 高 行 政 法 院  第 一 庭
                                審 判 長 法  官      黃  綠  星
                                         法  官      高  啟  燦
                                         法  官      蔡  進  田
                                         法  官      黃  璽  君
                                         法  官      廖  宏  明
右  正  本  證  明  與  原  本  無  異
                                         法院書記官  邱  彰  德
中    華    民    國      九十      年      十二      月      十四      日


司法院資訊處製作；財團法人民間司法改革基金會備份。
